---
title: "Laboratorio 1"
author: "Axel Abarca Méndez"
date: "2026-09-07"
output: word_document
---

```{r setup, include=FALSE}
knitr::opts_chunk$set(echo = TRUE)
library(readxl)
salud_mental <- read_excel("C:/Users/axela/Downloads/salud_mental.xlsx")
```

# Tabla de frecuencias variable Cursos

```{r}

# conteo de los datos

tabla_1 <- table(salud_mental$Cursos) 

# genera los porcentajes

prop_tabla_1 <- prop.table(tabla_1) 

# redondeando a 2 decimales y multiplicando por 100

prop_tabla_1 <- round(prop_tabla_1*100, 2)

porcentaje <- as.vector(prop_tabla_1)

# generando las frecuencias acumuladas

acum_cantidad <- cumsum(tabla_1)
acum_porcentaje <- cumsum(porcentaje)

# creando el data frame

distribucion <- data.frame(tabla_1, porcentaje, acum_cantidad, acum_porcentaje) 

colnames(distribucion) <- c("Cursos", "Frecuencia_Absoluta", "Frecuencia_Porcentaje", "Acumulada_Absoluta", "Acumulada_Porcentaje")
 

# escribiendo el título

titulo <- c("Figura 1. UNA. Distribución de participantes según cantidad de cursos matriculados o impartidos. I ciclo 2026")


# generando la función que crea la tabla

hacer.flextable <- function(data) {

# cargando flextable

if(!require("flextable")){
install.packages("flextable")
library("flextable")
}
  
# generando la tabla y modificando el ancho de la columna
# argumento cwidth

distribucion <- flextable(data = distribucion,
                          cwidth = 1)


# alineando las columnas
# función align(x, align, part)

distribucion <- align(x = distribucion, 
                      align = "center", 
                      part = "all")


# agregando el título
# función set_caption(x, caption)

distribucion <- set_caption(x = distribucion,
                            caption = titulo)


# cambiando punto por coma
# función colformat_double(x, j, decimal.mark, digits, big,mark)

distribucion <- colformat_double(distribucion, 
                                 j=c(3, 5), 
                                 decimal.mark=",", 
                                 digits = 2, 
                                 big.mark = "")


# dando formato a los encabezados
# función separate_header(x)

distribucion <- separate_header(x = distribucion)


# Se imprime el resultado final

distribucion

return(autofit(distribucion))
}

hacer.flextable(distribucion)

```


Fuente: Departamento de Bienestar Estudiantil, Universidad Nacional. Tomado durante el primer ciclo, marzo y mayo 2026.

# Tabla de frecuencias de puntaje de bienestar

```{r, warning=FALSE, message=FALSE}
# usando la función fdt del paquete fdth

if(!require("fdth")){
install.packages("fdth")
library("fdth")
} # cargar el paquete


# determinando el punto de inicio y el punto final

min(salud_mental$Puntaje_Bienestar) # valor mínimo
max(salud_mental$Puntaje_Bienestar) # valor máximo

# creando la tabla y generando el data frame

dist_continua <- fdt(x = salud_mental$Puntaje_Bienestar, 
                     start = 20, 
                     end = 100, 
                     h = 10)

dist_continua


dist_continua <- data.frame(dist_continua)

# eliminando la columna 3

dist_continua <- dist_continua[,c(1,2,4,5,6)] 

colnames(dist_continua) <- c("Puntaje", "Frecuencia_Absoluta", "Frecuencia_Porcentaje", "Acumulada_Absoluta", "Acumulada_Porcentaje")

# escribiendo el título

titulo <- c("Figura 2. UNA. Distribución de participantes según puntaje obtenido en un cuestionario de bienestar psicológico. I ciclo 2026")

# generando la tabla

hacer.flextable <- function(data) {

# cargando flextable

if(!require("flextable")){
install.packages("flextable")
library("flextable")
}
  
# generando la tabla y modificando el ancho de la columna
# argumento cwidth

dist_continua <- flextable(data = dist_continua,
                           cwidth = 1)


# alineando las columnas
# función align(x, align, part)

dist_continua <- align(x = dist_continua, 
                       align = "center", 
                       part = "all")


# agregando el título
# función set_caption(x, caption)

dist_continua <- set_caption(x = dist_continua,
                              caption = titulo)


# cambiando punto por coma
# función colformat_double(x, j, decimal.mark, digits, big,mark)

dist_continua <- colformat_double(dist_continua, 
                                  j=c(3, 5), 
                                  decimal.mark=",", 
                                  digits = 2, 
                                  big.mark = "")


# dando formato a los encabezados
# función separate_header(x)

dist_continua <- separate_header(x = dist_continua)


# Se imprime el resultado final

dist_continua

return(autofit(dist_continua))
}

hacer.flextable(dist_continua)
```

Fuente: Departamento de Bienestar Estudiantil, Universidad Nacional. Tomado durante el primer ciclo, marzo y mayo 2026.

# Gráfico de promedio (Histograma seleccionado)

```{r}
library(ggplot2)
# determinando los valores mínimo y máximo

min(salud_mental$Promedio)
max(salud_mental$Promedio)

# definiendo la base de datos y la variable a graficar

ggplot(data = salud_mental, 
       aes(x = Promedio)) +
  
  # agregando la geometría
  geom_histogram(breaks = seq(55, 100, 5), 
                 col = 'black', 
                 fill = 'green', 
                 alpha = 0.4, 
                 closed = "left") +
  
  # ver lista de colores en R con la función colors()
  # rotulando los ejes y agregando título 
  
  labs(x = "Promedio",
       y = "Cantidad",
       title = "Figura 3. UNA. Distribución de participantes según promedio del participante. I ciclo 2026") +
  
  # personaliza el fondo de la gráfica
  theme_bw() + 
  
  theme(plot.background = element_blank(),
        panel.grid.major = element_blank(),
        panel.grid.minor = element_blank(),
        panel.border = element_blank()) +
  
  # personaliza los ejes de la gráfica
  
  # la línea de los ejes
  theme(axis.line = element_line(color = "black")) +
  
  # el texto de los ejes
  theme(axis.text.x = element_text(face = "plain", 
                                   size = 11, 
                                   family = "serif", 
                                   angle = 0, 
                                   color = "black"),
        axis.text.y = element_text(face = "plain", 
                                   size = 11, 
                                   family = "serif", 
                                   angle = 0, 
                                   color = "black", 
                                   hjust = 1),
        axis.title = element_text(face = "bold", 
                                  size = 11, 
                                  family = "serif")
  ) +
  
  # personaliza el título de la gráfica
  
  theme(plot.title = element_text(face = "plain",
                                  size = 11,
                                  family = "serif"
                                  )
  ) +

  # modificando la escala de los ejes
  
  scale_x_continuous(breaks = seq(55, 100, 5)) +
  scale_y_continuous(breaks = seq(0, 10, 2))
  
```

Fuente: Departamento de Bienestar Estudiantil, Universidad Nacional. Tomado durante el primer ciclo, marzo y mayo 2026.

# Gráfica para la variable Facultad

```{r, warning=F}
library(ggplot2) #cargando el paquete ggplot2

ggplot(data = salud_mental, 
       aes(x = Facultad)) +
  
  # agregando la geometría (barras)
  
  geom_bar(fill = "lightgreen", 
           color = "black") +
  
  # ver lista de colores en R con la función colors()
  # rotulando los ejes y agregando título 
  
  labs(x = "Facultad",
       y = "Cantidad",
       title = "Figura 4. UNA. Distribución de participantes según facultad de procendencia. I ciclo 2026") +
  
  # personaliza el fondo de la gráfica
  theme_bw() + 
  
  theme(plot.background = element_blank(),
        panel.grid.major = element_blank(),
        panel.grid.minor = element_blank(),
        panel.border = element_blank()) +
  
  # personaliza los ejes de la gráfica
  
  # la línea de los ejes
  theme(axis.line = element_line(color = "black")) +
  
  # el texto de los ejes
  theme(axis.text.x = element_text(face="plain", 
                                   size=11, 
                                   family = "serif", 
                                   angle = 0, 
                                   color = "black"),
        axis.text.y = element_text(face = "plain", 
                                   size=11, 
                                   family = "serif", 
                                   angle = 0, 
                                   color = "black", 
                                   hjust = 1),
        axis.title = element_text(face = "bold", 
                                  size = 11, 
                                  family = "serif")
  ) +
  
  # personaliza el título de la gráfica
  
  theme(plot.title = element_text(face = "plain",
                                  size = 11,
                                  family = "serif"
                                  )
  ) +

  # la escala de los ejes 
  
  scale_y_continuous(breaks = seq(0, 25, 2))

```
Fuente: Departamento de Bienestar Estudiantil, Universidad Nacional. Tomado durante el primer ciclo, marzo y mayo 2026.

# Gráfica comparativa para variable cursos entre estudiantes y profesores

```{r}
library(ggplot2) #cargando el paquete ggplot2

# definiendo la base de datos y la variable a graficar

ggplot(data = salud_mental, 
       aes(x = Cursos)) +
  
  # agregando la geometría (barras)
  
  geom_bar(aes(fill = Rol),
           position = "dodge",
           color = "black") +
  
  scale_fill_brewer(palette = "Blues",
                    name = "Cursos",
                    breaks = c("Estudiante", "Profesor"),
                    labels = c("Estudiante", "Profesor")
                    ) +
  
  # rotulando los ejes y agregando título 
  
  labs(x = "Cursos",
       y = "Cantidad",
       title = "Figura 5. UNA. Distribución de participantes según cantidad 
       de cursos en los que participan. I ciclo 2026") +
  
  # personaliza el fondo de la gráfica
  theme_bw() + 
  
  theme(plot.background = element_blank(),
        panel.grid.major = element_blank(),
        panel.grid.minor = element_blank(),
        panel.border = element_blank()) +
  
  # personaliza los ejes de la gráfica
  
  # la línea de los ejes
  theme(axis.line = element_line(color = "black")) +
  
  # el texto de los ejes
  theme(axis.text.x = element_text(face = "plain", 
                                   size = 11, 
                                   family = "serif", 
                                   angle = 0, 
                                   color = "black"),
        axis.text.y = element_text(face = "plain", 
                                   size=11, 
                                   family = "serif", 
                                   angle = 0, 
                                   color = "black", 
                                   hjust = 1),
        axis.title = element_text(face = "bold", 
                                  size = 11, 
                                  family = "serif")
  ) +
  
  # personaliza el título de la gráfica
  
  theme(plot.title = element_text(face = "plain",
                                  size = 11,
                                  family = "serif",
                                  hjust = 0.5
                                  )
  ) +

  # la escala de los ejes 
  
  scale_x_continuous(breaks = seq(from = 1, to = 7, by = 1))+
  scale_y_continuous(breaks = seq(from = 0, to = 9, by = 3))

```
Fuente: Departamento de Bienestar Estudiantil, Universidad Nacional. Tomado durante el primer ciclo, marzo y mayo 2026.

# Gráfica para la variable Puntaje aplicada solamente a profesores

```{r}
library(ggplot2)

profesores <- subset(salud_mental, Rol == "Profesor")

min(profesores$Puntaje_Bienestar)
max(profesores$Puntaje_Bienestar)

ggplot(data = profesores, 
       aes(x = Puntaje_Bienestar)) +
  geom_histogram(breaks = seq(20, 95, 5),
                 col = 'black', 
                 fill = 'lightblue', 
                 alpha = 0.4,
                 closed = "left") +
  labs(x = "Puntaje",
       y = "Cantidad",
       title = "Figura 6. UNA. Distribución de docentes según puntaje obtenido del cuestionario de bienestar psicológico. I ciclo 2026") +
  
  # personaliza el fondo de la gráfica
  theme_bw() + 
  
  theme(plot.background = element_blank(),
        panel.grid.major = element_blank(),
        panel.grid.minor = element_blank(),
        panel.border = element_blank()) +
  
  # personaliza los ejes de la gráfica
  
  # la línea de los ejes
  theme(axis.line = element_line(color = "black")) +
  
  # el texto de los ejes
  theme(axis.text.x = element_text(face = "plain", 
                                   size = 11, 
                                   family = "serif", 
                                   angle = 0, 
                                   color = "black"),
        axis.text.y = element_text(face = "plain", 
                                   size=11, 
                                   family = "serif", 
                                   angle = 0, 
                                   color = "black", 
                                   hjust = 1),
        axis.title = element_text(face = "bold", 
                                  size = 11, 
                                  family = "serif")
  ) +
  
  # personaliza el título de la gráfica
  
  theme(plot.title = element_text(face = "plain",
                                  size = 11,
                                  family = "serif",
                                  hjust = 0.5
                                  )
  ) +

  # la escala de los ejes 
  
  scale_x_continuous(breaks = seq(from = 20, to = 95, by = 5))+
  scale_y_continuous(breaks = seq(from = 0, to = 10, by = 2))

```
Fuente: Departamento de Bienestar Estudiantil, Universidad Nacional. Tomado durante el primer ciclo, marzo y mayo 2026.

# Calculo de medidas para variable Puntaje
```{r}
# filtrando solo a los profesores
profesores <- subset(salud_mental, Rol == "Profesor")

# Media
mean(x = profesores$Puntaje_Bienestar, na.rm = T)
```
El puntaje promedio obtenido por los docentes en el cuestionario de bienestar psicológico es de 56,49 puntos.
```{r}
# Mediana
median(x = profesores$Puntaje_Bienestar, na.rm = T)
```
50% de los docentes obtuvo un puntaje de bienestar psicológico de 52,3 puntos o menos, y 50% obtuvo 52,3 puntos o más.
```{r}
# Moda
if(!require("modeest")){
install.packages("modeest")
library("modeest")
}
mfv(x = profesores$Puntaje_Bienestar, na_rm = T)
```
En este caso, la variable Puntaje no presenta una moda clara, ya que ningún valor se repite con mayor frecuencia que los demás (varios puntajes distintos aparecen solo dos veces cada uno). Esto es esperable en variables continuas con muchos valores decimales distintos, donde es poco probable que se repita exactamente el mismo dato.
```{r}
# Percentiles 25 y 75
quantile(x = profesores$Puntaje_Bienestar, probs = c(0.25, 0.75), na.rm = T)
```
25% de los docentes obtuvo un puntaje de bienestar psicológico de 39,6 puntos o menos, y 75% obtuvo 39,6 puntos o más. Por otro lado, 75% de los docentes obtuvo un puntaje de 77,45 puntos o menos, y 25% obtuvo 77,45 puntos o más.
```{r}
# Desviación estándar
sd(x = profesores$Puntaje_Bienestar, na.rm = T)
```
El puntaje de bienestar psicológico de los docentes varía en promedio 22,48 puntos con respecto a la media.