---
title: "Práctica de laboratorio"
author: "Eduardo Aguilar Fernández"
date: \today
output:
  word_document: default
  pdf_document: default
  html_document:
    df_print: paged
---

```{r setup, include=FALSE}
knitr::opts_chunk$set(echo = F, warning = F, message = F)
```

## R Markdown

## Distribución de la variable Cursos

```{r}
# cargando la base

if(!require("readxl")){
install.packages("readxl")
library("readxl")
}

salud_mental <- read_excel("C:/Users/axela/Downloads/salud_mental.xlsx")
```






Tabla 1

```{r}

# creando la tabla y generando el data frame
# escoger nombre de la base y variable a representar
# en este ejemplo se usará la variable materias matriculadas de la base datos_estudiantes

# conteo de los datos

tabla_1 <- table(salud_mental$Cursos) 

# genera los porcentajes

prop_tabla_1 <- prop.table(tabla_1) 

# redondeando a 2 decimales y multiplicando por 100

prop_tabla_1 <- round(prop_tabla_1*100, 2)

porcentaje <- as.vector(prop_tabla_1)

# generando las frecuencias acumuladas

acum_cantidad <- cumsum(tabla_1)
acum_porcentaje <- cumsum(porcentaje)

# creando el data frame

distribucion <- data.frame(tabla_1, porcentaje, acum_cantidad, acum_porcentaje) 

colnames(distribucion) <- c("Cursos", "Frecuencia_Absoluta", "Frecuencia_Porcentaje", "Acumulada_Absoluta", "Acumulada_Porcentaje")
 

# escribiendo el título

titulo <- c("UNA. Distribución de estudiantes y docentes según cantidad de cursos recibidos o impartidos. I ciclo 2026")


# generando la función que crea la tabla

hacer.flextable <- function(data) {

# cargando flextable

if(!require("flextable")){
install.packages("flextable")
library("flextable")
}
  
# generando la tabla y modificando el ancho de la columna
# argumento cwidth

distribucion <- flextable(data = distribucion,
                          cwidth = 1)


# alineando las columnas
# función align(x, align, part)

distribucion <- align(x = distribucion, 
                      align = "center", 
                      part = "all")


# agregando el título
# función set_caption(x, caption)

distribucion <- set_caption(x = distribucion,
                            caption = titulo)


# cambiando punto por coma
# función colformat_double(x, j, decimal.mark, digits, big,mark)

distribucion <- colformat_double(distribucion, 
                                 j=c(3, 5), 
                                 decimal.mark=",", 
                                 digits = 2, 
                                 big.mark = "")


# dando formato a los encabezados
# función separate_header(x)

distribucion <- separate_header(x = distribucion)


# Se imprime el resultado final

distribucion

return(autofit(distribucion))
}

hacer.flextable(distribucion)

```

Fuente: 

# Distribución de la variable puntaje

Tabla 2

```{r, warning=FALSE, message=FALSE}
# usando la función fdt del paquete fdth

if(!require("fdth")){
install.packages("fdth")
library("fdth")
}
# determinando el punto de inicio y el punto final

min(salud_mental$Puntaje_Bienestar) # valor mínimo
max(salud_mental$Puntaje_Bienestar) # valor máximo

# creando la tabla y generando el data frame

dist_continua <- fdt(x = salud_mental$Puntaje_Bienestar, 
                     start = 20, 
                     end = 100, 
                     h = 10)


dist_continua <- data.frame(dist_continua)

# eliminando la columna 3

dist_continua <- dist_continua[,c(1,2,4,5,6)] 

colnames(dist_continua) <- c("Puntaje", "Frecuencia_Absoluta", "Frecuencia_Porcentaje", "Acumulada_Absoluta", "Acumulada_Porcentaje")


# escribiendo el título

titulo <- c("UNA. Distribución de estudiantes y docentes según puntaje de bienestar sicológico. I ciclo 2026")

# generando la tabla

hacer.flextable <- function(data) {

# cargando flextable

if(!require("flextable")){
install.packages("flextable")
library("flextable")
}
  
# generando la tabla y modificando el ancho de la columna
# argumento cwidth

dist_continua <- flextable(data = dist_continua,
                           cwidth = 1)


# alineando las columnas
# función align(x, align, part)

dist_continua <- align(x = dist_continua, 
                       align = "center", 
                       part = "all")


# agregando el título
# función set_caption(x, caption)

dist_continua <- set_caption(x = dist_continua,
                              caption = titulo)


# cambiando punto por coma
# función colformat_double(x, j, decimal.mark, digits, big,mark)

dist_continua <- colformat_double(dist_continua, 
                                  j=c(3, 5), 
                                  decimal.mark=",", 
                                  digits = 2, 
                                  big.mark = "")


# dando formato a los encabezados
# función separate_header(x)

dist_continua <- separate_header(x = dist_continua)


# Se imprime el resultado final

dist_continua

return(autofit(dist_continua))
}

hacer.flextable(dist_continua)



```
Fuente:



# Histograma (variable Promedio)

Utilice la variable Promedio de la base salud_mental.

El código que lo genera es el siguiente.

Figura 1. 

Universidad Nacional. Distribución de estudiantes y docentes según calificación promedio. I ciclo 2026

```{r}
# determinando los valores mínimo y máximo
library(ggplot2)
min(salud_mental$Promedio)
max(salud_mental$Promedio)

# definiendo la base de datos y la variable a graficar

ggplot(data = salud_mental, 
       aes(x = Promedio)) +
 
  # agregando la geometría
  geom_histogram(breaks = seq(55, 100, 5), 
                 col = 'black', 
                 fill = 'green', 
                 alpha = 0.4, 
                 closed = "left") +
  
  # ver lista de colores en R con la función colors()
  # rotulando los ejes y agregando título 
  
  labs(x = "Promedio",
       y = "Cantidad",
       title = "") +
  
  # personaliza el fondo de la gráfica
  theme_bw() + 
  
  theme(plot.background = element_blank(),
        panel.grid.major = element_blank(),
        panel.grid.minor = element_blank(),
        panel.border = element_blank()) +
  
  # personaliza los ejes de la gráfica
  
  # la línea de los ejes
  theme(axis.line = element_line(color = "black")) +
  
  # el texto de los ejes
  theme(axis.text.x = element_text(face = "plain", 
                                   size = 11, 
                                   family = "Times", 
                                   angle = 0, 
                                   color = "black"),
        axis.text.y = element_text(face = "plain", 
                                   size = 11, 
                                   family = "Times", 
                                   angle = 0, 
                                   color = "black", 
                                   hjust = 1),
        axis.title = element_text(face = "bold", 
                                  size = 11, 
                                  family = "Times")
  ) +
  
  # personaliza el título de la gráfica
  
  theme(plot.title = element_text(face = "plain",
                                  size = 11,
                                  family = "Times"
                                  )
  ) +

  # modificando la escala de los ejes
  
  scale_x_continuous(breaks = seq(55, 100, 5)) +
  scale_y_continuous(breaks = seq(0, 16, 4))
  
```

Fuente: 






# Gráfica de barras horizontales simples

Utilice la variable Facultad de la base salud_mental

Figura 2. 

Universidad Nacional. Distribución de estudiantes y docentes según facultad de procedencia. I ciclo 2026

```{r}
library(ggplot2) #cargando el paquete ggplot2

# función ggplot(data, mapping, ...) + geom()

# gráfica de barras la geometría corresponde a geom_bar()

# definiendo la base de datos y la variable a graficar

library(forcats) # para ordenar las barras

ggplot(data = salud_mental, 
       aes(x = fct_infreq(Facultad))) + 
  
  # agregando la geometría (barras)
  
  geom_bar(fill = "lightgreen", 
           color = "black") + 
  
  # colocando las barras en posición horizontal
  coord_flip() + 
  
  # ver lista de colores en R con la función colors()
  # rotulando los ejes y agregando título 
  
  labs(x = "Facultad",
       y = "Cantidad",
       title = ""
       ) +
  
  # personaliza el fondo de la gráfica
  theme_bw() + 
  
  theme(plot.background = element_blank(),
        panel.grid.major = element_blank(),
        panel.grid.minor = element_blank(),
        panel.border = element_blank()) +
  
  # personaliza los ejes de la gráfica
  
  # la línea de los ejes
  theme(axis.line = element_line(color = "black")) +
  
  # el texto de los ejes
  theme(axis.text.x = element_text(face = "plain", 
                                   size = 11, 
                                   family = "Times", 
                                   angle = 0, 
                                   color = "black"),
        axis.text.y = element_text(face = "plain", 
                                   size=11, 
                                   family = "Times", 
                                   angle = 0, 
                                   color = "black", 
                                   hjust = 1),
        axis.title = element_text(face = "bold", 
                                  size = 11, 
                                  family = "Times")
  ) +
  
  # personaliza el título de la gráfica
  
  theme(plot.title = element_text(face = "plain",
                                  size = 11,
                                  family = "Times"
                                  )
  ) 

  
  
  # modificando la escala del eje y
  
  # scale_y_continuous(breaks = seq())
```

Fuente:





## Gráfica de barras verticales comparativas

El código que la genera es el siguiente:

Figura 3.

Universidad Nacional. Distribución de estudiantes y docentes según cantidad de cursos matriculados o impartidos. I ciclo 2026

```{r}
library(ggplot2) #cargando el paquete ggplot2

# función ggplot(data, mapping, ...) + geom()

# gráfica de barras la geometría corresponde a geom_bar()

# definiendo la base de datos y la variable a graficar

ggplot(data = salud_mental, 
       aes(x = Cursos)) +
  
  # agregando la geometría (barras)
  
  geom_bar(aes(fill = Rol),
           position = "dodge",
           color = "black") +
  
  scale_fill_brewer(palette = "Blues",
                    name = "Rol",
                    breaks = c("Estudiante", "Profesor"),
                    labels = c("Estudiante", "Profesor")
                    ) +
  
  #O bien, 
  #scale_fill_discrete(name="Sexo",
  #                    breaks=c("h", "m"),
  #                    labels=c("Hombre", "Mujer")) +
  
  
  # rotulando los ejes y agregando título 
  
  labs(x = "Cursos",
       y = "Cantidad",
       title = "") +
  
  # personaliza el fondo de la gráfica
  theme_bw() + 
  
  theme(plot.background = element_blank(),
        panel.grid.major = element_blank(),
        panel.grid.minor = element_blank(),
        panel.border = element_blank()) +
  
  # personaliza los ejes de la gráfica
  
  # la línea de los ejes
  theme(axis.line = element_line(color = "black")) +
  
  # el texto de los ejes
  theme(axis.text.x = element_text(face = "plain", 
                                   size = 11, 
                                   family = "Times", 
                                   angle = 0, 
                                   color = "black"),
        axis.text.y = element_text(face = "plain", 
                                   size=11, 
                                   family = "Times", 
                                   angle = 0, 
                                   color = "black", 
                                   hjust = 1),
        axis.title = element_text(face = "bold", 
                                  size = 11, 
                                  family = "Times")
  ) +
  
  # personaliza el título de la gráfica
  
  theme(plot.title = element_text(face = "plain",
                                  size = 11,
                                  family = "Times",
                                  hjust = 0.5
                                  )
  ) +

  # la escala de los ejes 
  
  scale_x_continuous(breaks = seq(from = 1, to = 7, by = 1))+
  scale_y_continuous(breaks = seq(from = 0, to = 15, by = 3))

```

Fuente:


# Histograma (variable Puntaje)

Figura 4. 

Universidad Nacional. Distribución de docentes según puntaje de bienestar sicológico. I ciclo 2026


```{r}
# determinando los valores mínimo y máximo
library(ggplot2)
min(salud_mental$Puntaje_Bienestar[salud_mental$Rol=="Profesor"])
max(salud_mental$Puntaje_Bienestar[salud_mental$Rol=="Profesor"])

# definiendo la base de datos y la variable a graficar

ggplot(data = salud_mental[salud_mental$Rol == "Profesor",], 
       aes(x = Puntaje_Bienestar)) +
 
  # agregando la geometría
  geom_histogram(breaks = seq(from = 20, to = 100, by = 10), 
                 col = 'black', 
                 fill = 'green', 
                 alpha = 0.4, 
                 closed = "left") +
  
  # ver lista de colores en R con la función colors()
  # rotulando los ejes y agregando título 
  
  labs(x = "Puntaje Bienestar",
       y = "Cantidad",
       title = "") +
  
  # personaliza el fondo de la gráfica
  theme_bw() + 
  
  theme(plot.background = element_blank(),
        panel.grid.major = element_blank(),
        panel.grid.minor = element_blank(),
        panel.border = element_blank()) +
  
  # personaliza los ejes de la gráfica
  
  # la línea de los ejes
  theme(axis.line = element_line(color = "black")) +
  
  # el texto de los ejes
  theme(axis.text.x = element_text(face = "plain", 
                                   size = 11, 
                                   family = "", 
                                   angle = 0, 
                                   color = "black"),
        axis.text.y = element_text(face = "plain", 
                                   size = 11, 
                                   family = "", 
                                   angle = 0, 
                                   color = "black", 
                                   hjust = 1),
        axis.title = element_text(face = "bold", 
                                  size = 11, 
                                  family = "")
  ) +
  
  # personaliza el título de la gráfica
  
  theme(plot.title = element_text(face = "plain",
                                  size = 11,
                                  family = ""
                                  )
  ) +

  # modificando la escala de los ejes
  
  scale_x_continuous(breaks = seq(from = 20, to = 100, by = 10)) +
  scale_y_continuous(breaks = seq(0, 9, 3))
  
```

Fuente: 



# Polígono de frecuencias

El código que lo genera es el siguiente.

Figura 5. 

Universidad Nacional. Distribución de docentes según puntaje de bienestar sicológico. I ciclo 2026

```{r}
# determinando los valores mínimo y máximo


# definiendo la base de datos y la variable a graficar

ggplot(data = salud_mental, 
       aes(x = Puntaje_Bienestar)) +
  
  # agregando la geometría
  geom_freqpoly(breaks = seq(from = 20, to = 100, by = 10), 
                 col = 'black', 
                 closed = "left") +
  
  stat_bin(breaks = seq(from = 20, to = 100, by = 10),
           geom = "point",
           position = "stack",
           closed = "left"
           ) +
  
  # ver lista de colores en R con la función colors()
  # rotulando los ejes y agregando título 
  
  labs(x = "Puntaje de bienestar",
       y = "Cantidad",
       title = "") +
  
  # personaliza el fondo de la gráfica
  theme_bw() + 
  
  theme(plot.background = element_blank(),
        panel.grid.major = element_blank(),
        panel.grid.minor = element_blank(),
        panel.border = element_blank()) +
  
  # personaliza los ejes de la gráfica
  
  # la línea de los ejes
  theme(axis.line = element_line(color = "black")) +
  
  # el texto de los ejes
  theme(axis.text.x = element_text(face = "plain", 
                                   size = 10, 
                                   family = "Times", 
                                   angle = 0, 
                                   color = "black"),
        axis.text.y = element_text(face = "plain", 
                                   size = 11, 
                                   family = "Times", 
                                   angle = 0, 
                                   color = "black", 
                                   hjust = 1),
        axis.title = element_text(face = "bold", 
                                  size = 11, 
                                  family = "Times")
  ) +
  
  # personaliza el título de la gráfica
  
  theme(plot.title = element_text(face = "plain",
                                  size = 11,
                                  family = "Times"
                                  )
  ) +

  # modificando la escala de los ejes
  
  scale_x_continuous(breaks = seq(from = 15, to = 105, by = 10)) +
  scale_y_continuous(breaks = seq(from = 0, to = 18, by = 3)) +
  
  annotate("segment", 
           x = 15, 
           xend = 105.5, 
           y = 0, 
           yend = 0,
           colour = "black",
           linewidth = 0.5)
  
  

```

Fuente:

